【裁判字號】    87,苗簡,941
【裁判日期】    890913
【裁判案由】    確認通行權存在
【裁判全文】
臺灣苗栗地方法院民事簡易判決  八十七年度苗簡字第九四一號
    原      告  甲○○
    訴訟代理人  廖宜祥律師
    被      告  乙○○○    住台北市松山區○○○路○段一三七巷二號十二樓之
                            一.
                丙○○      住.
                回陸秋芬    住.
                右三人均為陸.
    共      同
    訴訟代理人  溫欽彥律師
    複代理人    詹惠芬律師
    共      同
    訴訟代理人  羅秉成律師
    複代理人    魏順華律師
右當事人間請求確認通行權存在事件，本院判決如左：
    主      文
確認原告對被告所有坐落苗栗縣頭份鎮○○段後庄小段第五九一之一地號，如附圖所
示編號甲部分面積柒拾貳平方公尺土地有通行權存在。
原告其餘之訴駁回。
訴訟費用由被告負擔五分之二，餘由原告負擔。
    事      實
甲、原告方面：
一、聲明：求為判決確認原告對被告所有坐落苗栗縣頭份鎮○○段後庄小段第五九一
    之一地號，面積二公畝六十七平方公尺土地有通行權存在。
二、陳述：
(一)按土地因與公路無適宜之聯絡，致不能為通常使用者，土地所有人得通行周圍地
    以致公路，民法第七百八十七條著有明文，此即所謂袋地通行權，按其立法意旨
    ，通行權只須土地因與公路無適宜之聯絡，致不能為通常之使用即可發生，並非
    限於有通行權人必無其他道路始可主張，亦不以土地絕對不通公路為限，即土地
    雖非絕對不通公路，因其通行困難，以致不能為通常之使用時，亦應許其通行周
    圍地以致公路，最高法院五十九年度台上字第一二四五號及五十二年度台上字第
    二九九六號判決參照。緣坐落苗栗縣頭份鎮○○段後庄小段第五九一之一地號土
    地（以下簡稱系爭土地）為被告所有，惟依苗栗縣頭份地政事務所之地籍圖謄本
    、苗栗縣頭份鎮公所簡便行文表及都市計劃土地使用分區證明書所載，該筆土地
    向西連接原告所有之同段五九二之一地號土地，向東連接五０九之二、九五０之
    四及五三八之一地號土地，均已編列為道路用地（公共設施保留地），鎮公所並
    在五九二之一地號及系爭土地上舖設八米寬之柏油道路完竣，刻正於連接系爭土
    地東側原告所有五九０之二地號上舖設等寬之柏油道路，故被告之系爭土地既已
    編列道路用地，則其所有權及使用收益之行使，應不得違反供公眾通行之目的，
    更不許擅自圍堵已成道路或變更作建築基地之限制。
(二)原告所有坐落苗栗縣頭份鎮○○段後庄小段第五九０、五九０之二、五九０之三
    地號三筆土地，因與公路無適宜之聯絡，若非利用相鄰之被告所有系爭土地無法
    達公路，亦因通行困難致無法為其所有土地之通常使用，詎被告竟將系爭土地以
    水泥牆圍堵，致原告無法為必要之通行，從而，原告自得爰依民法第七百八十七
    條袋地通行權之規定，訴請確認對被告所有之系爭土地有通行權存在。
三、對被告抗辯所為陳述：
(一)被告辯稱原告所有之前開土地，除經被告所有之系爭道路外，尚有其他周邊道路
    可供原告通行，故原告所有之前述土地並非袋地云云。惟查，被告所主張之得通
    行周邊道路係坐落同上地段之五八三之二地號土地，因該土地並未與原告所有之
    前開土地相鄰，且尚屬私有，而其上亦僅為黃土坡地，並非既成巷道，復未鋪設
    柏油路面，足認事實上並無法通行，此觀之地籍圖謄本自明，並經鈞院至現場勘
    驗明確，是原告所有之前開三筆土地確與公路無適宜之聯絡而為袋地，倘未能通
    行被告所有之系爭土地，實無從為通常使用，則被告上開所辯，尚非足採。
(二)被告另辯稱原告縱得通行其所有之系爭土地，亦應循損害被告最少之處所及方法
    為之，系爭土地中如附圖所示編號甲部分寬度二公尺之土地已足供原告通行使用
    云云。然查，被告所有之系爭土地既經都市計劃分區○○○○○道路用地，並已
    舖設八米寬之柏油道路完竣，又系爭土地東側毗鄰之原告所有五九０之二地號土
    地亦經都市計劃分區○○○○○道路用地，刻正由鎮公所舖設等寬之柏油路，另
    同段五九０及五九０之三地號土地業經都市計劃分區使用編定為住宅區，則被告
    辯稱原告只得通行系爭土地上如附圖所示編號甲部分寬度二公尺之道路，顯不符
    常情。
四、證據：提出苗栗縣頭份鎮公所簡便行文表一件、地籍圖謄本二件、土地登記簿謄
    本十三件及照片十六幀為證，並聲請本院勘驗現場。
乙、被告方面：
一、聲明：求為判決駁回原告之訴。
二、陳述：
(一)按土地因與公路無適宜之聯絡致不能為通常使用者，始得對鄰地為袋地通行權之
    主張，被告所有系爭土地，因與原告所有同上小段五九０之二地號土地相毗鄰，
    惟原告主張其所有之袋地係五九０、五九０之二、五九０之三地號三筆土地，前
    開土地之北方位置即坐落於苗栗縣頭份鎮○○段後庄小段第五三八之一及同上地
    段五三八之二地號土地均有道路可供通行，則原告所有之前開土地並非袋地，自
    無主張通行被告所有系爭土地之必要。又上開五三八之一及五三八之二地號土地
    雖均屬第三人所有，惟倘該第三人拒卻原告通行，原告亦可對之主張通行權，此
    相較通行被告所有之系爭土地以至公路顯然較近，而原告通行所需之他人土地範
    圍亦顯然較少，依民法第七百八十七條第二項之規定，袋地通行權人應於通行必
    要之範圍內，擇其周圍損害最少之處所及方法為之，則原告對被告所有之系爭土
    地主張通行權，顯非適當。
(二)被告所有之系爭土地雖已編為道路預定地，然既未經政府徵收，即非屬既成道路
    ，被告並無提供該筆土地供原告通行之義務，且若謂道路預定地之編定即生使鄰
    地通行之義務，則原告亦可向相鄰且已編為道路預定地之五三八之一地號土地為
    通行權之主張，蓋原告通行該五三八之一及五三八之二地號土地以至公路，其距
    離顯較通行被告所有之系爭土地為近。況原告所有之上開三筆土地與被告毗鄰之
    系爭土地，約有一點五公尺之高低落差，通行車輛顯有困難，原告於其所有之前
    開三筆土地上耕作，亦未曾使用過被告所有之系爭土地做為通路。又縱認原告除
    通行被告所有之系爭土地外，別無其他選擇，惟原告主張就系爭土地全部有通行
    權云云，亦屬過當，蓋原告主張通行之土地寬約八公尺，依一般袋地通行，僅需
    通行如附圖編號甲部分寬度二公尺之道路即已足，此寬度足令原告車輛之通行，
    詎原告竟請求寬達八公尺之通行權，顯非擇其周圍地損害最少之處所及方法，至
    被告所有之系爭土地現雖全為空地，惟此乃被告自由使用所有土地之權利，並非
    謂被告將系爭土地空置即令原告得就系爭土地全部主張通行權，是原告前開主張
    有違損害鄰地最小原則，不應准許。
三、證據：提出照片三幀為證，並向苗栗縣頭份地政事務所函查附圖所示編號乙部分
    土地，是否有因中心樁位置誤差，致所測繪位置發生不正確之結果。
丙、本院依聲請勘驗現場，並囑託苗栗縣頭份地政事務所派員測量。
    理      由
一、查陸耀先於原告提起本件訴訟後，在訴訟程序進行中之八十九年六月二十六日死
    亡，此有戶籍登記簿謄本附卷足稽，由其繼承人即被告乙○○○、丙○○及回陸
    秋芬承受訴訟，續行訴訟程序，合先敘明。
二、本件原告起訴主張：原告所有坐落苗栗縣頭份鎮○○段後庄小段第五九０、五九
    ０之二、五九０之三地號三筆土地，西側與被告所有之系爭土地相毗鄰，系爭土
    地經都市計劃分區○○○○○道路用地，其上並已舖設八米寬之柏油路面完成，
    現供人、車通行使用，向西側可連接原告所有之同上地段五九二之一地號土地通
    往十二米寬之信義路，原告所有之前開三筆土地周邊均為私有土地，除向西通行
    被告所有之系爭土地外，並無其他道路可對外通行使用，是原告所有之三筆土地
    既與公路無適宜之聯絡，非通行被告所有之系爭土地，實不能為通常之使用，惟
    被告前曾以水泥牆圍堵，現亦拒絕原告通行，從而，原告自得爰依民法第七百八
    十七條袋地通行權之規定，訴請確認對被告所有之系爭土地有通行權存在。而被
    告則以：其所有之系爭土地雖與原告所有之五九０、五九０之二、五九０之三地
    號三筆土地相毗鄰，惟原告所有之前揭土地北方位置即同地段五三八之一及五三
    八之二地號土地均已有道路可供通行，則原告所有之五九０、五九０之二、五九
    ０之三地號土地既有前述道路可供對外通行，自非屬袋地，亦無通行被告所有系
    爭土地之必要。又原告縱有通行周邊土地之必要，亦須擇其周圍地損害最少之原
    則，查原告所有之前開三筆土地通行前揭五三八之一及五三八之二地號土地，相
    較通行被告所有之五九一之一地號土地對外聯絡之距離顥較為近，且通行所需之
    他人土地亦顯然較少，則原告主張通行被告所有之系爭土地顯非適當。退一步言
    ，縱認原告有通行被告土地之必要，則如附圖所示編號甲部分寬度二公尺之道路
    ，已足供原告通行使用，則其據以主張通行系爭土地全部，自非有據等語，資為
    抗辯。
三、查原告主張其所有之坐落苗栗縣頭份鎮○○段後庄小段第五九０、五九０之二、
    五九０之三地號三筆土地周邊均為私有土地，西側與被告所有之系爭土地相毗鄰
    ，系爭土地雖未經徵收，惟與原告所有同段五九二之一及五九０之二地號土地均
    經都市計劃分區○○○○○道路用地，而原告所有之同段五九０及五九０之三地
    號二筆土地亦經都市計劃分區使用編定為住宅區，另系爭土地上已舖設八米寬之
    柏油路面完竣，現供人車通行使用，西側連接原告所有亦已舖設八米寬柏油路面
    之同上地段五九二之一地號土地可通往十二米寬之信義路，而原告所有之五九０
    之二地號土地刻正舖設與系爭土地等寬之柏油路面中之事實，業據其提出土地登
    記簿謄本、都市計畫土地使用分區證明書、地籍圖謄本及現場照片等件為證，且
    為被告所不爭執，並經本院至現場勘驗明確，有勘驗筆錄附卷足稽，自堪信原告
    此部分之主張為真實。
四、至被告雖辯稱：原告所有之前開三筆土地北側已有同段五三八之一及五三八之二
    地號土地可銜接道路對外通行云云。惟按土地因與公路無適當之聯絡，至不能為
    通常使用者，土地所有人得通行周圍地以至公路；前項情形，有通行權人應於通
    行必要之範圍內，擇其周圍地損害最少之處所及方法為之，民法第七百八十七條
    第一項前段及第二項定有明文。而所謂土地與公路無適宜之聯絡，致不能為通常
    之使用，其情形不以土地絕對不通公路為限，即土地雖非絕對不通公路，因其通
    行困難，以致不能為通常使用者，亦應許其通行周圍地，最高法院著有五十三年
    度台上字第二九九六號判例參照。經查，原告所有之前開三筆土地與同段五三八
    之一及五三八之二地號二筆土地並不相鄰，其間尚有一水利地，此有地籍圖謄本
    在卷可按，而同段五三八之二地號土地係一黃土坡地，其上並未經整地，路面黃
    土泥濘且高低不平，雨後更是泥濘不堪不適於行走，更遑論農用機械之通行，此
    有現場照片數幀附卷可參，並經本院至現場勘驗明確，有勘驗筆錄及其後複丈成
    果圖可參。至被告雖庭呈照片數幀證明前開五三八之一及五三八之二地號土地業
    經整地，現可連接道路對外通行云云，惟此已為原告所否認。第查，前開五三八
    之一及五三八之二地號與原告所有之三筆土地並未相毗鄰，其間尚有一水利地等
    情，已如前述，姑不論被告所提之前揭數幀照片是否為上開五三八之一及五三八
    之二地號土地之現況，惟觀之照片足悉，前開經整地之水泥空地與原告所有之三
    筆土地高低落差甚大，原告之前開土地尚需攀爬以達上開水泥空地，益證原告所
    有之前開土地無法利用上開水泥空地通行使用，而被告所有之系爭土地經都市計
    劃分區○○○○○道路用地，其上已經頭份鎮公所鋪設八米寬之柏油道路，現可
    供人車通行，其向西銜接業已舖設柏油路完竣之原告所有同段五九二之一號土地
    ，可通往十二米寬之信義路，本院審酌上述各情，堪信原告所有之前開三筆土地
    係屬袋地，確與公路無適宜之聯絡，其向西側通行被告所有之系爭土地，最足以
    充分發揮袋地之經濟效用，以達到物盡其用之社會整體利益，則被告上開所辯尚
    非足採。
五、原告另主張被告所有之系爭土地既經都市計劃分區○○○○○道路用地，並已舖
    設八米寬之柏油道路完竣，又系爭土地東側毗鄰之原告所有五九０之二地號土地
    刻正由鎮公所舖設等寬之柏油路，倘僅得通行系爭土地上如附圖所示編號甲部分
    寬度二公尺之道路，顯不符常情云云。惟此已為被告所否認，並辯稱原告之通行
    須擇損害被告最小之方式行之等語。按民法第七百八十七條第一項所定鄰地通行
    權，須以土地與公路無適宜之聯絡為其要件，而是否與公路無適宜之聯絡致不能
    為通常之使用，應依其現在使用之方法判斷之；次按土地因與公路無適宜之聯絡
    ，致不能為通常之使用者，雖許土地所有人通行周圍地以至公路，惟有通行權人
    應於通行必要之範圍內，擇其周圍地損害最少之處所及方法為之（最高法院八十
    五年度台上字第二０五七號裁判要旨參照）。經查，原告自承其所有之前開三筆
    土地原均種植水稻使用，嗣出售與訴外人謝東明，惟因其等間發生買賣糾紛，迄
    雙方合意解除契約，現前開土地上仍有稻作等語（見本院八十九年六月八日言詞
    辯論筆錄），而原告所有前開三筆土地中之同段五九０及五九０之三地號土地均
    經都市計劃分區使用編定為住宅區○○○段五九０之二地號土地則經都市計劃分
    區○○○○○道路用地，惟前開三筆土地之地目仍均為「田」，尚未經變更地目
    為「建」，則均尚屬農地，依土地性質，自須為農業上之利用，此有土地登記簿
    謄本在卷可按，前開三筆土地除同段五０九之二地號上有部分土地刻正舖設計劃
    道路外，其餘土地均仍種植稻作使用，並無任何建築物，此有照片數幀附卷可參
    ，並經本院至現場勘驗明確，有勘驗筆錄在卷足稽，揆諸前開說明，原告所有之
    前開三筆土地雖與公路無適宜之聯絡，而須通行被告所有之系爭土地，惟目前原
    告之通常使用方式應僅為供徒步或農用耕耘機使用，則原告主張通行被告所有系
    爭土地全部，難謂對被告無重大損害，而如附圖編號甲部分寬度二公尺之道路實
    已足維原告之通常使用，又被告所有之系爭土地雖已經都市計劃分區○○○○○
    道路用地，惟既未經徵收，此為兩造所不爭執，自仍屬被告於不悖於法令限制之
    範圍內，得自由使用收益處分之範疇，此外，原告就確有通行被告系爭土地全部
    ，始得為前開三筆土地之通常使用云云，並未能提出證據以供審酌，自難遽為其
    有利之認定，本院綜核上開各情，並前開三筆土地目前之用途及原告通行被告所
    有系爭土地之損害程度等一切情狀，堪認被告所辯原告通行被告所有系爭土地如
    附圖所示編號甲部分土地，始為損害被告最少之方法等語應可採信，則原告此部
    分之主張尚非足採。
六、綜上所述，原告所有之前開三筆土地與同段五三八之一及五三八之二地號二筆土
    地並未毗鄰，其間尚有一水利地等情，業如前述，堪信原告所有之上開三筆土地
    與公路並無適宜之聯絡，而衡以其各周圍之狀況，原告前揭土地西側毗鄰之被告
    所有系爭土地，為一已鋪設柏油路面之八米寬道路，現亦供人車通行使用，復經
    都市計劃分區○○○○○道路用地，其向左銜接同段第五九二之一地號土地，可
    對外接壤寬達十二公尺信義路，則原告通行周圍地之被告所有系爭土地，確最足
    以發揮其所有袋地之經濟效用，惟原告目前之通常使用方式僅為供徒步甚或耕耘
    機使用，衡之比例原則並參諸兩造所獲利益及所受損害等一切情狀，如附圖編號
    甲部分寬度二公尺之道路已足維原告之通常使用，亦屬對於周圍地所造成之損害
    最小，是被告阻礙原告之通行，實有違經濟生活秩序之最大利益及社會生活秩序
    之圓融諧和，所為難認有當。從而，原告依民法第七百八十七條第一項規定，訴
    請確認其對被告所有系爭土地，如附圖所示編號甲部分面積七十二平方公尺土地
    有通行權存在，於法尚無不合，所訴應予准許，至逾此部分之請求，為無理由，
    應予駁回。
七、本件事證已臻明確，兩造其餘主張陳述及所提之證據，經審酌於本院前揭判決不
    生影響，無一一論述之必要，附此敘明。
據上論結，本件原告之訴為有理由，依民事訴訟法第四百三十六條第二項、第七十九
條但書，判決如主文。
中      華      民      國    八十九    年      九      月     十三     日
                                  臺灣苗栗地方法院苗栗簡易庭
~B法      官  高  敏  俐
右為正本係照原本作成。
如對本判決上訴，須於判決送達後廿日內向本院提出上訴狀。
~B法院書記官  陳  蕙 楠
中      華      民      國    八十九    年      九      月     十三     日


司法院資訊處製作；財團法人民間司法改革基金會備份。
